【裁判字號】    94,婚,248
【裁判日期】    950525
【裁判案由】    確認婚姻關係存在
【裁判全文】
臺灣士林地方法院民事判決               94年度婚字第248號
原      告  丙○○
訴訟代理人  胡坤佑律師
複代理人    乙○○
被      告  戊○○
上列當事人間確認婚姻關係存在事件，本院於民國95年5 月11日
言詞辯論終結，判決如下：
    主  文
確認兩造之婚姻關係存在。
訴訟費用由被告負擔。
    事實及理由
一、本件原告起訴主張：兩造於民國86年1 月14日結婚，並於88
    年7 月15日生下一女董佩芫。約自93年10月份起陸續有些銀
    行打電話至原告住處追討被告所積欠之債務，原告甚感驚訝
    ，一再追問被告，被告均未據實回答，只告知其有不得已之
    苦衷，為防殃及無辜之董佩芫及原告，要求原告與其「假離
    婚」，且為讓外人不致懷疑，被告會先將董佩芫帶回其娘家
    居住。原告信以為真，一切均配合被告，由被告準備離婚協
    議書，原告認既為假離婚，故未加查看清楚，直接至南港區
    戶政事務所，於離婚協議書上簽名並完成離婚登記。嗣原告
    於94年3 月間左右，要求被告帶董佩芫回家居住，以便恢復
    正常之夫妻及家庭生活，被告竟不予理會，因故向戶政事務
    所申請戶籍謄本時，竟赫然發現被告將雙方所生女兒「董」
    佩芫之姓氏改為「劉」佩芫，至此，原告始發現被告之惡意
    。民法第87條規定：「表意人與相對人通謀而為虛偽意思表
    示者，其意思表示無效。」；又民法第1050條規定：「兩願
    離婚，應以書面為之，有2 人以上證人之簽名並應向戶政機
    關為離婚之登記」。被告與原告之離婚協議既係基於通謀虛
    偽意思表示，應屬無效，且離婚協議書上之見證人己○○○
    及丁○○，分別為被告之母親及妹妹，亦均知原被告為假離
    婚，並無離婚之真意，故其離婚亦不符離婚之要件，從而兩
    造之婚姻關係應仍存在有效。又民法第92條規定：「因被詐
    欺或被脅迫，而為意思表示者，表意人得撤銷其意思表示」
    、民法第114 條規定：「法律行為經撤銷者，視為自始無效
    。」，退而言之，倘非兩造通謀而為假離婚，而係真有離婚
    之意，但被告卻以債務為由辦理假離婚，使原告陷於錯誤而
    為離婚之意思表示，則依上開法條規定，原告謹以此起訴狀
    之送達撤銷離婚之意思表示。爰聲明如下：(一)請求確認原告
    與被告間之婚姻關係存在；(二)訴訟費用由被告負擔。
二、被告則以：兩造係於93年12月25日約晚飯過後的時間，在臺
    北市○○○路○ 段48巷27號2 樓被告娘家，由證人劉玉敏、
    丁○○在場見證下簽立離婚協議書，兩造婚姻已不存在云云
    ，資為抗辯，並聲明：(一)原告之訴駁回；(二)訴訟費用由原告
    負擔。
三、按確認法律關係之訴，非原告有即受確認判決之法律上利益
    者，不得提起，民事訴訟法第247 條第1 項前段定有明文。
    又所謂即受確認判決之法律上利益，係指因法律關係之存否
    不明確，致原告在私法上之地位有受侵害之危險，而此項危
    險得以對於被告之確認判決除去之者而言，故確認法律關係
    成立或不成立之訴，苟具備前開要件，即得謂有即受確認判
    決之法律上利益，最高法院42年台上字第1031號著有判例可
    供參照。次按兩願離婚，應以書面為之，有2 人以上證人之
    簽名並應向戶政機關為離婚之登記，民法第1050條定有明文
    。查原告起訴主張兩造於86年1 月14日結婚，嗣於93年12月
    27日協議離婚，並至臺北市南港區戶政事務所簽立離婚協議
    書，當場辦妥離婚登記，惟被告係以逃避債務，避免殃及原
    告及子女為由而與原告協議假離婚，兩造實無離婚之真意，
    且簽立離婚協議書當時，見證人己○○○、丁○○並未在場
    見聞，是本件兩造離婚既欠缺離婚之形式要件，復不具離婚
    之真意，應屬無效，故兩造之婚姻關係應仍存續等語；惟被
    告則否認上情，並以上揭情詞置辯，是兩造之婚姻關係存在
    與否既不明確，且兩造既已持上述離婚協議書前往戶政機關
    辦妥離婚登記，則本件原告起訴確認兩造間之婚姻關係存在
    ，應認其有即受確認判決之法律上利益，合先敘明。
四、按協議離婚亦為契約之一種，必須雙方當事人意思合致，契
    約始能成立。所謂意思合致，除具備同一內容之意思外，且
    在主觀上須有與他方意思表示相結合而使發生法律上效果之
    意念存在，倘兩造離婚係通謀而為之虛偽意思表示，依法自
    不生效力（最高法院54年臺上字第3157號、58年臺上字第12
    9 號、58年臺上字第2626號判例意旨參照）。又按民法第10
    50條規定兩願離婚，應以書面為之，有2人以上證人之簽名
    並應向戶政機關為離婚之登記。而證人在兩願離婚之證書上
    簽名，固無須於該證書作成時同時為之，惟因兩願離婚書上
    應有證人之簽名，其目的在確保當事人之真意，防止非基於
    自由意思之離婚，證人雖不限於與當事人相熟識，亦不限於
    協議離婚時在場，然究難謂非親見或親聞當事人確有離婚真
    意之人亦得為證人，從而，倘在離婚證書上為此簽名之人，
    並不能證明雙方當事人確有解消夫妻關係之意思合致，縱簽
    名於離婚證書，亦不能認為即屬該條之簽名，最高法院分別
    著有42年臺上字第1001號、28年上字第353 號、68年臺上字
    第3792號、58年臺上字第129 號判例可資參照。經查：
  (一)本件兩造於86年1 月14日結婚，原係夫妻關係，而於93年12
    月27日協議離婚，並向戶政機關為離婚之登記，業據原告提
    出戶籍謄本及離婚協議書在卷可稽，並為兩造所自認，堪信
    原告此部分主張為真實。
  (二)原告主張兩造間上述兩願離婚，係通謀虛偽意思表示等語，
    業據其提出原告與被告母親己○○○於94年7 月24日之電話
    通話錄音帶及譯文為證，觀諸譯文內容確有：「‧‧‧（原
    告：我跟怡均本來是不是假離婚？）己○○○；對啊。‧‧
    ‧看你們兩人後來是怎麼了。」（見本院卷第30頁），且經
    本院當庭勘驗無誤（參見本院94年12月15日言詞辯論筆錄）
    ，堪認原告主張為真實。被告雖以上揭情詞置辯，證人己○
    ○○、丁○○亦均到庭證稱：於93年12月25日約晚飯過後的
    時間，兩造在臺北市○○○路○ 段48巷27號2 樓，由渠2 人
    見證下簽立離婚協議書（見本院94年9 月5 日言詞辯論筆錄
    ）云云，然證人己○○○、丁○○為被告之母親及妹妹，與
    被告為至親關係，所為證詞不無迴護被告之虞，尚難遽信。
    況證人甲○○到庭結證稱：「（問：93年12月25日你在何處
    ？）南港路3 段81號修車廠。（問：當時你在該處做何事？
    ）修車？‧‧‧原告是修車廠老闆，我是去該處修車、保養
    。（問：你幾點到該處？）4 點30分左右。（問：你何時離
    開？）晚上12點到1 點之間，因為原告晚上8 點多才將我的
    車修好，我就在該處聊天聊到晚上12點多。（問：從你進到
    修車廠到你離開這段時間，原告有無離開修車廠？）我到修
    車廠時，原告不在，原告是在晚上6 點多才到修車廠。（問
    ：原告晚上6 時許到修車廠後，有無再出去？）沒有，原告
    晚上6 時許回來時，有牽一台貨車回來‧‧‧」（見本院95
    年5 月11日言詞辯論筆錄）等語，參以被告自承原告不可能
    回來吃晚餐，是吃過晚飯後才簽的（參見本院95年4 月27日
    言詞辯論筆錄）等語，揆諸常情，原告極不可能於當日下午
    6 時許即簽完離婚協議書並馬上趕赴修車廠，是原告主張93
    年12月15日未曾到被告娘家即臺北市○○○路○ 段48巷27號
    2 樓乙情，應屬事實。又證人己○○○雖稱上揭錄音內容，
    係在原告逼迫下所為云云，惟經本院當庭勘驗錄音帶，錄音
    對話內容除與譯文相符外，並未聽聞原告逼己○○○承認假
    離婚之事（參見本院94年12月15日言詞辯論筆錄），證人己
    ○○○所言顯與事實不符，益徵原告主張兩造間並未有離婚
    之真意，兩造欠缺兩願離婚之意思合致，足堪採信。
  (三)綜上，兩造雖簽署離婚協議書並辦妥離婚登記手續，惟兩造
    並無離婚之真意，此為見證人己○○○所明知，揆諸前揭說
    明意旨，則其於離婚協議書上證人欄所為之簽名，尚難認係
    屬民法第1050條所規定兩願離婚要件之簽名，原告主張兩造
    離婚協議無效，應堪採信。從而，兩造間既欠缺兩願離婚之
    意思，且離婚協議書上，復欠缺為法定成立要件之證人簽名
    ，原告訴請確認兩造婚姻關係存在之訴，洵屬有據，應予准
    許。又原告依此訴請確認兩造婚姻關係存在既經准許，則另
    以民法第92條前段規定撤銷為被告詐欺所為之離婚之意思表
    示，即無另為審酌之必要，附此敘明。
五、本件事證已臻明確，兩造其餘攻擊防禦方法及舉證，核與判
    決結果不生影響，爰不再一一論述，附此敘明。
六、據上論結：原告之訴，為有理由，並依民事訴訟法第78條，
    判決如主文。
中    華    民    國    95    年    5     月    25    日
                  家事法庭  法  官  李昆霖
以上正本證明與原本無異。
如對本判決上訴，應於判決送達後20日內向本院提出上訴狀。
中    華    民    國    95    年    5     月    25    日
                            書記官  李佳穎


司法院資訊處製作；財團法人民間司法改革基金會備份。
